臺灣高等法院民事判決　　　　　　　　　　　　　　九十三年度保險上易字第三號
　　上　訴　人　乙○○
　　兼　　　右
　　法定代理人　甲○○原名許.
　　被　上訴人　國泰人壽保險股份有限公司
　　法定代理人　蔡宏圖
　　訴訟代理人　賴盛星律師
　　複　代理人　何淑媛律師
右當事人間請求給付保險金事件，上訴人對於中華民國九十二年十一月十一日臺灣臺
北地方法院九十年度保險字第一四二號第一審判決提起上訴，本院於民國九十三年四
月二十八日言詞辯論終結，判決如下：
    主      文
上訴駁回。
第二審訴訟費用由上訴人負擔。
    事      實
甲、上訴人方面：
    未於言詞辯論期日到場，據其以前到場聲明及陳述如左：
一、聲明：(一)原判決廢棄。(二)被上訴人應給付上訴人甲○○新台幣（下同）伍拾萬元
    ，及自起訴狀繕本送達之翌日起至清償日止，按年息百分之五計算之利息。(三)被
    上訴人應給付上訴人甲○○、乙○○一百萬元，及自起訴狀繕本送達翌日起至清
    償日止，按年息百分之五計算之利息。(四)訴訟費用由被上訴人負擔。(五)請准供擔
    保宣告假執行。
二、陳述：除與原判決記載相同者外，補稱略以：
  (一)蜘蛛網膜出血係一緊急病症，若延遲一、二秒鐘，病人即有可能因此喪命。本件
    救護車發生事故後，從救護人員下車查看、救護肇事者一同前往就醫，所花費之
    時間絕不可能僅為一分半鐘，當天深夜由被保險人家中至醫院共耗時十五分鐘，
    交通狀況良好，若白天車水馬龍，由被保險人家中至醫院，以每小時四十公里駕
    駛，僅需八分鐘，況救護車車速絕不僅於此，可證本件處理事故之時間應長達六
    、七分鐘，致延誤對蜘蛛網膜病患之緊急關鍵送醫時間，有證人陳俊境、呂青樺
    及隨車醫護人員可證。本案鑑定所據之事實認救護車早到一分半鐘也不可能救回
    錯誤，結論當然錯誤。
  (二)被保險人係於浴室中跌倒後致顱內瀰漫性出血，通常跌倒致頭部受撞擊，未必皆
    有頭皮挫傷或撞擊之痕跡出現，且依行政院衛生署鑑定結果所示，被保險人八十
    九年七月中風住院時，顱內動脈瘤已達7mm大，而此大小之動脈瘤最易破裂，再
    次引起蜘蛛網膜下腔出血機會亦高，由上開鑑定報告所示，被保險人頭部組織較
    一般人脆弱，易致動脈瘤破碎及蜘蛛網膜下腔出血，頭部雖僅受輕微之撞挫傷，
    仍致動脈瘤破碎致死。據此，被保險人實極有可能係因於浴室跌倒之意外事故而
    致死，是否如原審所認被保險人是顱內動脈瘤破裂出血導致續發性跌倒，不能無
    疑，故於事實無法確認之情形，依保險法第五十四條第二項後段規定，應作利於
    被保險人之解釋，方為適法。
  (三)本件被保險人雖在救護車上已為命危之狀態，惟仍有生命跡象，當然有其存在之
    意義及生命價值，縱被保險人如原審所認係因顱內動脈瘤出血導致續發性跌倒，
    仍為意外保險所承保之對象，系爭意外事故發生為保險事故發生，被上訴人自應
    依法給付保險金予受益人即上訴人。
三、證據：除援用第一審所提證據外，聲請訊問證人呂青樺、陳俊境。
乙、被上訴人方面：
一、聲明：(一)駁回上訴及假執行之聲請。(二)第二審訴訟費用由上訴人負擔。
二、陳述：除與原判決記載相同者外，補稱略以：
  (一)上訴人主張被保險人係意外死亡者，自應由上訴人就被保險人符合約定之意外事
    故造成傷害導致死亡之事實負舉證責任。上訴人不能證明被保險人之死亡符合系
    爭保險契約約定，其所為請求自屬無據。
  (二)被保險人之死亡原因，依行政院衛生署醫事審議委員會之鑑定結果可知，其係因
    被保險人自身之疾病所引發而導致死亡，非因浴室跌倒撞擊頭部，及躺於救護車
    內發生車禍之意外事故所造成。
  (三)被保險人係因腦血管瘤破裂引起之瀰漫性出血致死，與送醫途中之交通事故無關
    。何況本件被保險人係自台北縣蘆洲市○○路二九二巷十號一樓送至新光醫院急
    救，依台北縣政府消防局救護紀錄表所載，救護車到達上開地點之時間為二時五
    十三分，離開現場時間為二時五十六分，送達醫院時間為三時零九分，前後僅十
    三分鐘，亦無拖延可言。上訴人主張救護車處理意外事故時間長達六、七分鐘，
    致延誤對蜘蛛網膜病患而言緊急關鍵之送醫時間，然其所主張之證據方法，即證
    人陳俊境、呂青樺之證言，均未提及救護人員處理意外事故所拖延之時間，該主
    張並無證據方法得加以佐證。
  (四)保險法第五十四條第二項係以保險契約文字有疑義時，始有上開法條之適用。本
    件系爭保險契約之文字甚為明確並無任何疑義，而被保險人係因內發性之疾病致
    死，亦甚為明確，自無上開法條之適用。
三、證據：援用第一審所提證據。
    理      由
壹、程序方面
    上訴人經合法通知無正當理由不到場，核無民事訴訟法第三百八十六條各款所列
    情形之一，應准被上訴人之聲請，由其一造辯論而為判決。
貳、實體方面
一、上訴人於原審起訴主張：上訴人甲○○、乙○○依序是被保險人蘇芳正之妻、女
    ，蘇芳正之母蘇陳教曾於七十九年四月十三日為蘇芳正向被上訴人投保「國泰萬
    代福二一一終身壽險」附加五十萬元意外身故保險，繳費終期為九十九年四月十
    二日，指定受益人為蘇陳教，嗣於八十四年八月十六日變更受益人為上訴人甲○
    ○；另蘇芳正於八十四年八月十六日亦曾為自己向被上訴人投保「國泰美滿人生
    三一二終身壽險」附加一百萬元傷害死殘之平安保險，繳費終期為一百零四年八
    月十五日，指定受益人為上訴人甲○○、乙○○。被保險人蘇芳正於九十年五月
    四日二時許，不慎跌倒撞及頭部受傷昏迷，嗣經一一九救護車前來幫忙送醫，惟
    於送醫途中，該一一九救護車行經台北市○○路、文昌路口，遭酒後駕車之李傳
    宗撞及，救護車之車身猛烈搖晃，致躺在救護床上之蘇芳正身體彈起，頭部又遭
    碰撞，傷勢因而加重，並延誤送醫時間，於送至新光醫院時，因顱內出血不治死
    亡。為此，依系爭保險契約，請求被上訴人應給付意外死亡之保險金之判決。
    被上訴人則以依系爭保險契約約定，被保險人必因遭受外來、突發的意外傷害事
    故，致其身體蒙受傷害，因而死亡時，被上訴人始有依系爭傷害保險之約定，負
    給付意外死亡保險金之義務。本件被保險人蘇芳正死亡之原因係因為血管瘤破裂
    ，蜘蛛網膜下大量出血、流入腦室導致昏迷所致，非因外來突發之意外事故所引
    起，被上訴人無需給付保險金等語，資為抗辯。
二、上訴人主張其等分別為被保險人蘇芳正之妻、女，蘇芳正之母蘇陳教曾向被上訴
    人投保「國泰萬代福二一一終身壽險」附加五十萬元意外身故保險，於八十四年
    八月十六日變更受益人為上訴人甲○○；另蘇芳正亦曾為自己向被上訴人投保「
    國泰美滿人生三一二終身壽險」附加一百萬元傷害死殘之平安保險，受益人為上
    訴人二人。而被保險人蘇芳正於九十年五月四日，因跌倒撞及頭部，於救護車送
    醫途中，遭酒後駕車之李傳宗撞及救護車車身，於送至新光醫院時，因顱內出血
    不治死亡之事實，為被上訴人所不否認，並有
    分局移送書、相驗屍體證明書、終身壽險契約書等件在卷可稽（原審卷十至十七
    頁），應認為真正。有爭議者，本件被保險人致死原因，究係因跌倒引發或因自
    己固有疾病致，以及其死亡原因與車禍延誤送醫之意外事故，有無關聯。
三、上訴人主張被保險人係於浴室中跌倒後致顱內瀰漫性出血而死亡，自符合因意外
    而死亡之要件等語。經核上訴人上開主張，係以被保險人原即已有顱內動脈瘤已
    達七公分大，如此之動脈瘤最易破裂引起蜘蛛網膜下腔出血機會很高，因此一般
    跌倒雖未造成頭皮挫傷或其他痕跡出現，仍能造成動脈瘤破碎及蜘蛛網膜下腔出
    血致死後果，因此被保險人可能係因於浴室跌倒之意外事故造成死亡，故於事實
    無法確認之情形，依保險法第五十四條第二項後段規定，應作有利於被保險人之
    解釋等語。但查：
  (一)依系爭「國泰附加傷害保險給付特約條款」（奉准文號（七四）台財融第二四七
    九一號，即七十九年四月十三日締約者）第三條約定：「被保險人於本特約有效
    期間內，因遭遇外來、突發的意外傷害事故，並以此意外傷害事故為直接且單獨
    原因，致其身體蒙受傷害或因而殘廢或死亡時，依照本特約的約定，給付保險金
    」，同特約條款第七條約定：「被保險人於本特約有效期間內遭遇第三條約定的
    意外傷害事故，並以此意外傷害事故為直接且單獨原因，自意外傷害事故發生之
    日起一百八十日以內者死亡者，本公司按本特約保險金額給付死亡保險金。被保
    險人如已領取殘廢保險金應依扣除已領的殘廢保險金後的餘額給付」。另依系爭
    「國泰平安保險附約」（核准文號八十五年一月十七日台財保第0000000
    00號，即八十四年八月十六日締約者）第二條約定：「本附約所稱之『傷害』
    ，係指被保險人於本附約有效的保險期間內，因遭遇外來突發的意外傷害事故，
    並以此意外傷害事故為直接且單獨原因，致其身體蒙受的傷害」；第三條約定：
    「被保險人於本附約有效保險期間內，因遭遇第二條之意外傷害事故因而身故、
    殘廢或醫療時，本公司依照本附約的約定給付保險金」。
  (二)本件被保險人蘇芳正之死亡原因，經行政院衛生署鑑定結果認為：「（一）依據
    台北榮民總醫院之病歷所載，病人於八十三年起即有高血壓，八十五年七月病人
    曾因為顱內蜘蛛網膜下腔出血住院過，八十九年七月又因急性腦中風住院，此時
    檢查更發現於左側大腦內有一顆動脈瘤，顱內動脈瘤已達七㎜大，而此大小之動
    脈瘤最易破裂，再次引起蜘蛛網膜下腔出血機會亦高，且預後會每況逾下。（二
    ）此次跌倒極可能是顱內動脈瘤破裂出血導致續發性跌倒的機會較高，因為從
    電腦斷層中顯示瀰漫性蜘蛛網膜下腔出血而無局部腦挫傷痕跡、新光醫院的理
    學檢查及驗屍的報告，都未顯示有頭皮外傷或頭部撞擊之痕跡，此由浴室跌倒而
    引起的腦內出血可能性反而比較低。（三）本案鑑定事由所述「瀰漫性顱內出血
    」，根據新光醫院放射科對病人電腦斷層的報告中，所述為「瀰漫性腦腫脹、蜘
    蛛網膜下腔出血、水腦症」，由醫理觀之，應該是指瀰漫性蜘蛛網膜下腔出血及
    腦室內出血，其最常見之原因是由於顱內的動脈瘤破裂所致，因為動脈瘤大多位
    於顱底部且為腦內大血管之分叉點，因此一旦破裂出血，其危險性及致死率甚高
    ，第一次發生的死亡率即為百分之四十五，急救成功可能性取決於動脈瘤第幾次
    破裂、病人到院前的意識狀況及出血的多寡程度，以本案病人到院前已無生命跡
    象及在救護車中兩眼球固定不動來說，急救成功的機會並不高，嚴重者甚至來不
    及送醫急救，本案雖然沒有附上當時所做的電腦斷層片，但由病歷中的描繪及放
    射科報告所述，極有可能是屬於顱內動脈瘤破裂所導致的瀰漫性蜘蛛網膜下腔出
    血。（四）本案病人在救護車記錄中，血壓只有103/65㎜Hg (02:55)及112/75㎜
    Hg(03:07)，明顯與其平常高血壓時之血壓偏低。而到院時三時十分，已測不到
    心跳及血壓，可見病情發展迅速，縱使救護車沒有發生意外事故早到一分半鐘，
    也極不可能救回。因此病人之死亡原因為腦血管瘤破裂引起之瀰漫性腦內出血，
    與之後的交通事故應無關係」，有行政院衛生署九十二年九月二十二日衛署醫字
    第○九二○二一五三八四號函附之第0000000號鑑定書一份可稽（原審卷
    二三九頁至二四一頁）。依上開鑑定結果，本件被保險人死亡原因，以被保險人
    自身之顱內動脈瘤破裂出血導致續發性跌倒之機率為高，而上訴人復未提出證據
    證明係因跌倒致動脈瘤破裂出血之意外事故致死，自難採信，應認被上訴人之抗
    辯為可採。
四、有無因車禍延誤送醫之意外事故爭議
  (一)上訴人主張再被保險人因係一緊急病症，若延遲一、二秒鐘，即可能喪命，因此
    本件救護車發生事故，處理所費時間絕不可能僅為一分半鐘，當天深夜由被保險
    人家中至醫院共耗時十五分鐘，交通狀況良好，若白天車水馬龍，由被保險人家
    中至醫院，以每小時四十公里駕駛，僅需八分鐘，況救護車車速絕不僅於此，因
    此因處理事故，至少延誤六、七分鐘以上，證人陳俊境、呂青樺及隨車醫護人員
    可證等語。
  (二)但查被保險人係因腦血管瘤破裂引起之瀰漫性出血致死，與送醫途中之交通事故
    無關。何況本件被保險人係自台北縣蘆洲市○○路二九二巷十號一樓送至新光醫
    院急救，依台北縣政府消防局救護紀錄表所載，救護車到達上開地點之時間為二
    時五十三分，離開現場時間為二時五十六分，送達醫院時間為三時零九分，前後
    僅十三分鐘。而證人陳俊境、呂青樺於原審之證詞（原審卷第一二六至一二九頁
    ），並未提及救護人員處理意外事故致有不當拖延時間情形。且依行政院衛生署
    上開鑑定結果（四），亦認：「本案病人在救護車記錄中，血壓只有103/65 ㎜
    Hg (02:55)及112/75㎜Hg(03:07) ，明顯與其平常高血壓時之血壓偏低。而到院
    時三時十分，已測不到心跳及血壓，可見病情發展迅速，縱使救護車沒有發生意
    外事故早到一分半鐘，也極不可能救回。因此病人之死亡原因為腦血管瘤破裂引
    起之瀰漫性腦內出血，與之後的交通事故應無關係」等語，上開鑑定結論對於被
    保險人死亡原因，及是有無本件車禍將導致不同結果，已鑑定說明甚詳，上訴人
    主張送醫途中交通事故發生，為造成被保險人死亡之原因，應屬無據，不能採信
    。
五、被保險人係因自身之疾病所引發而導致死亡，非因浴室跌倒撞擊頭部，及車禍意
    外事故所造成，已如前述。而保險法第五十四條第二項係以保險契約文字有疑義
    時，始有上開法條之適用。本件系爭保險契約文字已甚明確，並無疑義，而被保
    險人係因內發性之疾病致死，亦甚為明確，自無上開法條所謂應為有利於被保險
    人解釋之適用。
六、綜上所述，上訴人主張，為不足採，被上訴人抗辯尚屬可信。從而，上訴人主張
    本於保險契約之約定，請求被上訴人應給付上訴人甲○○五十萬元；給付上訴人
    甲○○、乙○○一百萬元，及自起訴狀繕本送達翌日起至清償日止，按年息百分
    之五計算之利息，為無理由，不應准許。原審為上訴人敗訴之判決，及駁回其假
    執行之聲請，並無不合。上訴意旨指摘原判決不當，求予廢棄改判，為無理由，
    應予駁回。
七、據上論結，本件上訴為無理由，爰判決如主文。
中　　　華　　　民　　　國　　九十三　　年　　　五　　　月　　  十二　　日
                              民事第三庭
                                  審判長法  官  吳  謙  仁
                                        法  官  蘇  瑞  華
                                        法  官  魏  大  喨
正本係照原本作成。
不得上訴。
中　　　華　　　民　　　國　　九十三　　年　　　五　　　月　　　十三　　日
　　　　　　　　　　　　　　　　　　　　書記官  李  華  安
